臺灣板橋地方法院民事裁定　　　　　　　94年度聲字第1150號
聲　請　人　甲○○
上列聲請人因與花蓮區中小企業銀行股份有限公司間確認本票債
權不存在事件（92年度簡上字第177 號），聲請法官迴避，本院
裁定如下：
    主      文
聲請駁回。
聲請訴訟費用由聲請人負擔。
    理      由
一、按法官有民事訴訟法第32條各款以外之情形，足認其執行職
    務有偏頗之虞者，當事人得聲請法官迴避，民事訴訟法第33
    條第1 項第2 款定有明文；惟上開條文所稱「足認法官執行
    職務有偏頗之虞」，係指法官對於訴訟標的有特別利害關係
    ，或與當事人一造有密切之交誼或嫌怨，或基於其他情形客
    觀上足疑其為不公平之審判者而言，若僅憑當事人之主觀臆
    測，或認法官指揮訴訟欠當，則不得謂其有偏頗之虞（最高
    法院29年抗字第26號、69年臺抗字第457 號判例意旨參照）
    。又上開聲請法官迴避之原因，依民事訴訟法第34條第2 項
    、第284 條規定，應提出可供即時調查之證據以釋明之。
二、本件聲請意旨略以：(一)本件承審法官接辦案件時，第一庭第
    一句話即以很壞之口氣質問聲請人到底要怎樣，足見承審法
    官於接觸本案之前，已有偏頗之心態。(二)聲請人之訴訟代理
    人王律師對於法務部調查局之鑑定報告表示意見時，承審法
    官不讓其為完整之表達，態度不佳，王律師提出字樣繪圖表
    明鑑定疑義之處，承審法官不讓其陳述，王律師請求交由其
    他機關再為鑑定，承審法官卻說沒必要；聲請人係提出鑑定
    有問題之處，說明本件有再行鑑定以查明真相之必要，並非
    無端要求重複鑑定，為何承審法官竟認為沒有必要？(三)法務
    部調查局鑑定人員到庭時，承審法官百般阻撓王律師發問，
    致王律師無法具體詢問何以筆跡有所不同卻認定為筆跡相同
    之問題，只能問承審法官准許之問題，如此鑑定人傳與不傳
    又有何差別？(四)承審法官當庭並未向鑑定人提示王律師所製
    作之字樣繪圖，亦不准王律師就此提問，惟鑑定人於下庭後
    竟表示知悉王律師之字樣繪圖及要問之問題，並在庭外向王
    律師說明質疑處，難道承審法官與鑑定人曾經私下溝通？其
    溝通內容如何？此等情節實應予查明。(五)承審法官又自行決
    定傳訊已作過證之證人陳垂亭，並強勢主導、誘導、更改證
    人之證詞，顯見承審法官心中已有偏頗之想法，而主導並改
    變證人之證詞，製作其想要的筆錄。綜上，本件承審法官執
    行職務顯有偏頗之虞，爰依法聲請承審法官迴避等情。
三、經查，聲請意旨(一)部分，僅屬聲請人對於承審法官詢問態度
    之個人主觀感受及臆度，要難憑為認定承審法官執行職務有
    何偏頗之虞之事證。而聲請意旨(二)、(三)、(五)部分，均無非聲
    請人主觀上對於承審法官訴訟指揮及證據方法取捨方面所為
    之質疑，揆諸首揭說明，自不得據為聲請法官迴避之原因；
    且聲請人及其訴訟代理人認法務部調查局所為之筆跡鑑定意
    見不可採，已於民國93年12月27日準備程序期日庭呈筆跡對
    照表一份，詳列其認為有疑義之筆跡字別、特徵等，此據本
    院依職權調取本件卷宗全卷核閱無訛，是聲請人既已具狀完
    整表達其對於筆跡鑑定質疑之處，縱承審法官認於當次準備
    程序中，無另行以言詞詳為陳述或記錄之必要，此項訴訟指
    揮亦無何不當之處；又法務部調查局為國內權威性鑑定機構
    之一，該局所為之鑑定，向有其公信力及客觀公正性，惟其
    鑑定之結果是否可採，仍應由法院於具體爭訟中依職權為判
    斷；聲請人認本件法務部調查局所為之筆跡鑑定意見不可採
    ，固可指出認該鑑定意見有疑義之處以供法院審酌，然是否
    有另行鑑定之必要，仍屬法院依職權取捨證據方法之範疇，
    況以本件前曾囑託內政部警政署刑事警察局、國防部憲兵司
    令部等鑑定機構，就系爭筆跡進行鑑定，惟均經上開機構以
    業務及人力限制等因素退回，嗣終經法務部調查局為鑑定等
    情節，承審法官認本件既經法務部調查局為鑑定，已無另行
    鑑定之必要，此項證據方法之取捨亦難認有何偏頗之處；再
    者，本件鑑定人到庭時，承審法官係准由聲請人之訴訟代理
    人直接向鑑定人為發問，且鑑定人對於聲請人訴訟代理人所
    質疑之筆跡鑑定問題（即部分筆跡有所不同，鑑定結果卻認
    定筆跡為相同之依據，及系爭筆跡有無可能係遭他人刻意模
    仿等），均已為清楚而完整之陳述，此有卷附94年1 月24日
    準備程序筆錄一份可稽，聲請人指稱承審法官阻撓聲請人訴
    訟代理人發問，致聲請人訴訟代理人無法具體詢問筆跡鑑定
    之問題云云，顯難信實；末按法院不能依當事人聲明之證據
    而得心證，為發現真實認為必要時，得依職權調查證據，民
    事訴訟法第288 條第1 項定有明文；本件承審法官認證人陳
    垂亭先前到庭所為之證述（前由聲請人聲請訊問），尚有未
    盡完足之處，而依職權再次通知其到庭，令其就先前之證述
    內容為清楚完整之陳述，原無不合，且觀諸證人陳垂亭於94
    年4 月28日到庭所為之證述，亦係延續先前同一證述內容而
    為補充（見卷附當日準備程序筆錄），並無何翻異、變更證
    詞之情事，聲請人指稱承審法官主導、改變證人陳垂亭之證
    詞，顯有偏頗之心態云云，自無足採。至聲請意旨(四)部分，
    聲請人徒憑一己之猜測，認承審法官與鑑定人有私下溝通之
    情云云，顯屬無據，非可執為聲請法官迴避之原因，其理至
    明。
四、綜上所述，本件聲請意旨所指之事由，均不符合首揭得聲請
    法官迴避之原因，且聲請人就其所指本件承審法官執行職務
    有偏頗之虞等情節，復未能提出任何可供即時調查之證據以
    為釋明，其聲請難認有據，應予駁回。
五、依民事訴訟法第95條、第78條，裁定如主文。
中　　華　　民　　國　　94　　年　　6 　　月　　13　　日
                  民事第二庭  審判長法　官　徐福晉
                                    法　官　鍾啟煌
                                    法　官　劉景宜
以上正本係照原本作成
如對本裁定抗告須於裁定送達後5 日內向本院提出抗告狀，並應
繳納抗告費新台幣1,000 元整。
中　　華　　民　　國　　94　　年　　6 　　月　　13　　日
                              書記官　郭南宏
